臺灣彰化地方法院民事判決　100年度簡上字第4號
上　訴　人
即被上訴人　張瑛秀
被　上訴人
即　上訴人　蔡田
　　　　　　蔡培堯
共　　　同
訴訟代理人　楊振芳律師
被上訴人即　張文進
視同上訴人
訴訟代理人　黃茂松律師
上列當事人間請求分割共有物事件，上訴人對於中華民國99年12
月7日本院員林簡易庭99年度員簡字第77號第一審判決提起上訴
，本院於100年12月8日言詞辯論終結，茲判決如下：
    主      文
原判決廢棄。
兩造共有坐落彰化縣員林鎮○○段一地號、地目田、面積四五○
七平方公尺土地，分割為如附圖丑案所示編號（A）部分面積七
五一平方公尺分歸上訴人即被上訴人張瑛秀、被上訴人即視同上
訴人張文進取得，並按應有部分各二○○分之一、二○○分之一
九九之比例保持共有；編號（B）部分面積三○○五平方公尺分
歸被上訴人即上訴人蔡田取得；編號（C）部分面積七五一平方
公尺分歸被上訴人即上訴人蔡培堯取得。
上訴人即被上訴人張瑛秀、被上訴人即視同上訴人張文進、被上
訴人即上訴人蔡田應各補償被上訴人即上訴人蔡培堯新臺幣壹仟
零捌拾伍元、貳拾壹萬陸仟零肆拾貳元、捌萬肆仟參佰玖拾壹元
。
第一、二審訴訟費用由兩造按如附表所示應有部分之比例負擔。
    事實及理由
壹、程序部份：
    本件係分割共有物之訴，就被上訴人即上訴人蔡田、蔡培堯
    提起上訴部分，因本案訴訟標的對於共同訴訟之各人必須合
    一確定，且共同訴訟人中一人提起上訴，核其性質屬於有利
    益於共同訴訟人，依民事訴訟法第56條第1款前段規定，上
    訴之效力及於未提起上訴之同造共有人張文進，故應將其列
    為視同上訴人，合先敘明。
貳、實體部份：
一、上訴人即被上訴人（下稱上訴人）張瑛秀主張略以：
(一)緣坐落彰化縣員林鎮○○段1號、地目田、面積4507平方公
    尺土地為兩造所共有，應有部分並如附表所示，該筆土地無
    不能分割之情事，兩造間亦無不分割之特約，且就分割方法
    不能達成協議，爰依民法第823條第1項、第824條第2項之規
    定，請求裁判分割，並請求依原審判決附圖丙案所示方案分
    割，如依原審判決附圖甲案所示分割，上訴人亦為同意，但
    不同意被上訴人即上訴人（下稱被上訴人）蔡田所提出之原
    審判決附圖乙案所示分割方案。
(二)於本院補陳：原審判決雖謂係依兩造先前分管契約位置而定
    分割方案，然兩造間並無所謂分管契約，僅係被上訴人蔡田
    為取得農用證明以避稅而要求視同上訴人張文進於契約上用
    印，故若認應依該分管契約定分割方案，兩造應無須相互補
    償差價，縱有找補必要，價額亦過高而應重新鑑價。另撤回
    於原審所提之分割方案，並同意被上訴人即視同上訴人（下
    稱被上訴人）張文進所提如附圖丑案即員林地政事務所收件
    日期文號民國100年6月16日字1096號、複丈日期100年6月20
    日之土地複丈成果圖所示分割方案等語。
二、被上訴人蔡田、蔡培堯則以：前開土地係以東側所臨員水路
    為主要聯外道路，故此部分土地價值最高，是於保留現有建
    物前提下，考量各共有人應有比例，應由維持共有之上訴人
    張瑛秀、被上訴人張文進父女2人取得東側土地6分之1寬度
    即9.48公尺，東側其餘部分由被上訴人蔡田取得較為公平，
    且所提出分割方案中，已遷就被上訴人張文進現有建物寬度
    ，而於建物所在處留有較6分之1比例為寬之部分，建物前方
    即土地東側臨路部分，既僅供通行之用，顯按應有部份比例
    劃分即可，故主張依附圖子案即員林地政事務所收件日期文
    號100年3月29日字544號、複丈日期100年4月6日之土地複丈
    成果圖所示分割方案分割，並同意依鑑價金額補償等語資為
    抗辯。
三、被上訴人張文進則以：原審所採之分割方案之鑑價找補金額
    過高，主張如附圖丑案即員林地政事務所收件日期文號100
    年6月16日字1096號、複丈日期100年6月20日之土地複丈成
    果圖所示分割方案，依該方案分割結果，地形顯較為方正，
    且各共有人分得部份亦均符合兩造使用現況，被上訴人蔡培
    堯分得部份因未臨路，亦同意依鑑價金額補償。至被上訴人
    蔡田、蔡培堯所提之分割方案除不符兩造目前占有現狀外，
    分割後地形亦畸形、不規則，未顧及其他共有人之利益，自
    非公平、妥適等語資為抗辯。
四、原審依附圖甲案分割，兩造均不服各提起上訴，上訴人張瑛
    秀、被上訴人張文進之上訴聲明：（一）原判決廢棄。（二
    ）依附圖丑案所示之分割方案分割。被上訴人蔡田、蔡培堯
    之上訴聲明：（一）原判決廢棄。（二）依附圖子案所示之
    分割方案分割。
五、經查：
(一)按各共有人，除法令另有規定外，得隨時請求分割共有物。
    但因物之使用目的不能分割或契約訂有不分割之期限者，不
    在此限，民法第823條第1項定有明文。經查，坐落彰化縣員
    林鎮○○段1地號、地目田、面積4507平方公尺土地為兩造
    所共有等情，有土地登記第二類謄本1份在卷可稽（參原審
    99年度員簡字第77號卷第5至6頁）。而上訴人主張兩造無法
    協議分割系爭土地，亦無因物之使用目的不能分割或契約訂
    有不分割之期限之情事，為被上訴人所不爭執，並有調解不
    成立書可資為憑（參同上卷第9頁），是上訴人請求分割共
    有物，即屬有據。
(二)次按分割共有物係以消滅共有關係為目的，故法院於裁判分
    割共有土地時，除因該土地內部分土地之使用目的不能分割
    （如共同使用之道路）或部分共有人明示仍願維持共有關係
    等情形外，應將土地分配與各共有人單獨所有，不得創設新
    的共有關係（最高法院91年度臺上字第1795號判決意旨參照
    ）。查：本件上訴人張瑛秀、被上訴人張文進於原審及本院
    審理時所提分割方案，均係將渠等所分得部分維持共有，則
    依上開說明，自應依其意願，即於分割後按其等原應有部分
    之比例繼續保持共有關係。
(三)又按法院裁判分割共有物，應斟酌各共有人之利害關係、使
    用情形、共有物之性質及價值、經濟效用、符合公平經濟原
    則，其分割方法始得謂適當（最高法院91年度臺上字第805
    號判決意旨參照）。經查：前開土地為南北寬度約78公尺，
    東西兩側寬度約60公尺之長方形，東北側土地現由被上訴人
    張文進於其上建有鐵架加強磚造建物使用；東南側土地由被
    上訴人蔡田於其上建有鐵架加強磚造建物使用；被上訴人張
    文進、蔡田使用位置相鄰處並設有圍牆及擋土牆；西側土地
    則由被上訴人蔡田、蔡培堯種植蔬菜使用中，又系爭土地東
    臨員水路1巷、南有4米巷道路等情，業據原審於99年3月31
    日會同彰化縣員林地政事務所派員至現場履勘屬實，並製有
    勘驗筆錄及現況複丈成果圖在卷可稽（參同上卷第19至22頁
    ）。本院審酌如依被上訴人張文進所提如附圖丑案所示方案
    辦理分割，前開建物不但均得保留，符合使用現況，且各共
    有人所分得之土地亦較為工整，並與該處地勢符合，避免因
    土地高低落差影響致無法為完全之利用；此外，上訴人張瑛
    秀、被上訴人張文進、蔡田所分得土地亦均面臨巷道，通行
    無礙，被上訴人蔡培堯部分雖因未臨東側巷道，價值較低，
    然除與其所提之附圖子案分得位置相同，顯為其所同意外，
    亦已為鑑價補償（詳如後述），是認該方案應屬公平、適當
    。被上訴人蔡田、蔡培堯雖主張依如附圖子案所示方案分割
    ，而依應有部分比例劃分東側臨路範圍，然分割方案本應全
    盤考量，除可由鑑價補償之土地價值增減外，該方案就被上
    訴人張文進、上訴人張瑛秀所分得位置，東、西兩側寬度相
    差約12公尺，中段有近5公尺之折角，並設有擋土牆相隔約2
    公尺之地勢落差，縱於目前未影響建物現況，然以長遠觀之
    ，實有礙於地盡其利，而無從發揮較大之經濟效益，促進社
    會之發展，自難僅依臨東側道路寬度比例逕為分割，是本院
    認該方案有失公允，而無從憑採。
(四)再按法院裁判分割共有物，尚應斟酌共有物之價格，倘共有
    人中有不能按其應有部分受分配，或所受分配之不動產，其
    價格不相當時，法院非不得命以金錢補償之。共有物之原物
    分割，依民法第825條規定觀之，係各共有人就存在於共有
    物全部之應有部分互相移轉，使各共有人取得各自分得部分
    之單獨所有權。故原物分割而應以金錢為補償者，倘分得價
    值較高及分得價值較低之共有人均為多數時，該每一分得價
    值較高之共有人即應就其補償金額對於分得價值較低之共有
    人全體為補償，並依各該短少部分之比例，定其給付金額，
    方符共有物原物分割為共有物應有部分互相移轉之本旨（最
    高法院57年臺上第2117號、85年臺上字第2676號判例意旨參
    照）。查：前開土地分割後因臨路及坐落位置之情形不同而
    價值有所差異，此經本院囑託華聲科技不動產估價師事務所
    鑑定，經該公司派員實地調查鄰近地價，並由參與人員根據
    當地里鄰環境、交通情況、公共設施、使用現況、經濟發展
    及房地產交易現況等因素，依據市場比較法等評估方法，予
    以鑑定結果：分割後各部分土地之價值，各共有人分得土地
    價值變動情形為：上訴人張瑛秀、被上訴人張文進、蔡田分
    別增加新臺幣（下同）1085元、21萬6042元、8萬4391元，
    被上訴人蔡培堯則減少30萬1518元，有該公司鑑定報告書可
    稽。是系爭土地分割後各共有人實際分得之土地價值，相較
    於分割前應有部分價值，確有增減之情形。依上揭最高法院
    判例意旨，兩造間自應互為補償如主文第3項所示，始為公
    平。
六、綜上，上訴人張瑛秀、被上訴人張文進請求准如附圖丑案方
    式分割前開土地，應可准許，且被上訴人蔡培堯所受分配之
    不動產因價格不相當，應以如主文第3項所示方式予以補償
    。兩造主張原判決以如附圖甲案方式分割有所不當，堪予採
    取，爰廢棄原判決，並改諭知判如主文所示。
七、本件事證已臻明確，兩造其餘攻擊防禦方法及未經援用之舉
    證，經審酌核與本件判決結果不生影響，不再逐一論述，附
    此敘明。
八、末查，分割共有物乃具非訟事件之性質，本院斟酌何種分割
    方法較能增進共有物之經濟效益，並兼顧兩造之利益，以決
    定適當之分割方法，不因何造起訴而有不同，故上訴人請求
    分割之訴雖有理由，惟關於訴訟費用負擔，以共有人全體各
    按其應有部分比例負擔，方屬事理之平，併此敘明。
九、據上論結，本件上訴為有理由，依民事訴訟法第436條之1第
    3項、第463條、第450條、第78條、第80條之1、第85條第1
    項但書，判決如主文。
中    華    民    國   100    年    12    月    22    日
                  民事第三庭  審判長  法  官  羅培昌
                                      法  官  洪榮謙
                                      法  官  蔡家瑜
以上正本係照原本作成。
不得上訴。
中    華    民    國   100    年    12    月    22    日
                                      書記官  陳文俊
附表：
  ┌───┬──────┐
  │共有人│應有部分    │
  ├───┼──────┤
  │張文進│1200分之199 │
  ├───┼──────┤
  │張瑛秀│1200分之1   │
  ├───┼──────┤
  │蔡田  │1200分之800 │
  ├───┼──────┤
  │蔡培堯│1200分之200 │
  └───┴──────┘
附圖：